臺灣高等法院刑事判決　　　　　　　　92年度上訴字第2408號
　　上　訴　人　台灣桃園地方法院檢察署檢察官
　　被　　　告　乙○○
　　選任辯護人　趙國生律師
上列上訴人因被告殺人未遂等案件，不服臺灣桃園地方法院91年
度訴字第1183號，中華民國92年5月22日第一審判決（起訴案號
：臺灣桃園地方法院檢察署91年度桃偵字第11322號、第11727號
），提起上訴，本院判決如下：
    主  文
上訴駁回。
    理  由
壹、程序部分
一、93年度台上字第3533號判決要旨：刑事訴訟法第159條第1項
    雖規定，被告以外之人於審判外之言詞或書面陳述，除法律
    有規定外，不得作為證據。惟同法第159條之5第2項已規定
    ，當事人、代理人或辯護人於法院調查證據時，知有第159
    條第1項不得為證據之情形，而未於言詞辯論終結前聲明異
    議者，視為有前項之同意（指同條第1項之同意作為證據）
    。此乃第159條第1項所容許，得作為證據之例外規定之一。
    經查本案被告、檢察官、辯護人於言詞辯論終結前，均未就
    所調查之證據主張有刑事訴訟法第159條第1項不得為證據之
    情形（本院民國94年5月10日審判程序筆錄），是參照上開
    最高法院判決要旨，本案經調查之證據均有證據能力，合先
    敘明。
貳、實體部分：
一、公訴意旨略以：被告乙○○因其友人與丁○○就行動電話修
    理問題發生糾紛，竟於90年4月8日凌晨零時許，夥同20多名
    成年男子分持木棒、鋁棒等物，前往桃園縣楊梅鎮○○○街
    382號旁之警衛室，於預見木棒、鋁棒等物重擊丁○○頭部
    情形下，會造成丁○○死亡之結果，竟仍分持木棒、鋁棒等
    物重擊丁○○頭部及身體，直至丁○○昏迷倒地後始罷手離
    去，致丁○○受有顱內出血（蜘蛛膜下腔出血）、頭部挫傷
    及撕裂傷、胸挫傷性出血、肢體多處撕裂傷及擦傷、頭痛及
    眩暈等傷害經送醫急救始免於難。又乙○○另基於概括犯意
    ，於90年9月上旬某日，在桃園縣平鎮市○○路○段之平鎮
    夜市，因不滿甲○○將夜市內邱垂貞之競選旗幟取下，使其
    所經營之火鍋店受影響，竟夥同20多名成年男子共同毆打甲○○（傷害部分未據合法告訴），並對甲○○恐嚇稱：「你
    要將火鍋店買下或將夜市經營權讓給我，否則要你好看」等
    語，使甲○○心生畏懼，致生危害其安全；復於90年10月間
    某日，在桃園縣平鎮市○○街228巷17弄2號之住處，因丙○○欲向乙○○收取整修住處之新台幣（下同）60萬元工程款
    ，竟與10多名年籍不詳之成年男子基於犯意聯絡，對丙○○
    恐嚇稱：「你知道我老大是誰，你敢跟他請款，若敢向他要
    錢，就要和乙○○輸贏」等語，使丙○○心生畏懼，亦致生
    危害其安全。又乙○○於91年4月15日凌晨2時40分許，至己○○位於桃園縣中壢市普仁里普仁93之13號住處，欲找己○○理論未果，竟與2名不詳姓名之成年男子基於犯意聯絡，
    在己○○住處前對己○○父親戊○○恐嚇，稱：「你兒子（
    己○○）最好永遠不要回來，不要給我們抓到，否則要給他
    好看」使戊○○心生畏懼，致生危害於戊○○之安全。因認
    被告涉有刑法第271條第2項、第1項之殺人未遂及第305條之
    恐嚇危害安全罪嫌。
二、按犯罪事實應依證據認定之，無證據不得認定犯罪事實。又
    不能證明被告犯罪者，即應諭知無罪之判決。刑事訴訟法第
    154條第2項、第301條第1項分別定有明文。次按認定犯罪事
    實，須依證據，而所謂證據，係指合法之積極證據就犯罪事
    實能為具體之證明者而言；而認定不利於被告之事實，須依
    積極證據，苟積極證據不足為不利於被告事實之認定時，即
    應為有利於被告之認定，更不必有何有利之證據（最高法院
    30年上字第816號判例意旨參照）。而所謂「積極證據足以
    為不利被告事實之認定」，係指據為刑事訴訟法上證明之全
    盤證據資料，無論其為直接證據或間接證據，在客觀上均須
    達於通常一般之人均不致於有所懷疑，而得確信其為真實之
    程度，始得據為有罪之認定，若其關於被告是否犯罪之證明
    未能達此程度，而有合理性懷疑之存在，致使無從形成有罪
    之確信，即不得遽為不利於被告之認定，有最高法院76年台
    上字第4986號判例意旨可參。
三、本件檢察官認被告涉嫌殺人未遂及恐嚇犯行，係依據被害人
    彭崑、丙○○、甲○○、戊○○之指訴及證人張亞軍之供述
    ，並以診斷證明書、天晟醫院函，為其論據。訊之被告否認
    其有何殺人未遂、恐嚇犯行，辯稱：其根本不知丁○○長相
    ，亦不認識丁○○、張亞軍及雷冬麗、林志偉雙方，張亞軍
    係依警察之告誣指伊，嗣雷冬麗、林志偉均經檢察官為不起
    訴處分。其經營火鍋店與競選的旗幟無關，其與甲○○係好
    朋友，有與甲○○起爭執，但未恐嚇他，因為當時夜市的生
    意不好，攤販都撤走了，甲○○和許禮文之前開的支票到期
    ，需支付票款，因為其住在附近，許禮文和地主吳上華請其
    幫忙收拾爛攤子。丙○○曾拿票向其借錢，現尚欠其錢，丙○○為其整修房子工程款40萬元，其有陸續付款給其師傅。
    其並沒有到己○○家中尋人，己○○因為詐賭，要逃避責任
    才嫁禍給伊，戊○○是為了袒護兒子，所以才說是伊恐嚇等
    語。
四、按犯罪事實應依證據認定之，無證據不得推定犯罪事實，刑
    事訴訟法第154條第2項定有明文。檢察官認被告涉有上開犯
    嫌，係以被害人丁○○、丙○○、甲○○、戊○○、證人張
    亞軍之指證，及丁○○受傷之診斷證明書為其認定之依據。
    經查：
１、關於毆打被害人丁○○部分：證人張亞軍雖證稱90年4月8日
    其先生丁○○與林志偉因修手機之事，在楊梅鎮○○○街警
    衛室寫切結書，林志偉女友打電話給林志偉之後不久，被告
    即帶著10餘人持木棒、鋁棒衝進警衛室，被告並稱「我就是
    四川，是哪一個」，林志偉即指丁○○，他們就打丁○○，
    林志偉趁機拿著切結書跑掉，綽號「四川」抓住丁○○之手
    在打時有說要讓丁○○斷手斷腳，綽號「四川」係黑道大哥
    等語，並有診斷證明書、天晟醫院函附卷。惟 (1)張亞軍於
    案發後立即對林志偉、雷冬麗提出傷害之告訴，嗣雙方達成
    和解而撤回告訴，並經檢察官對林志偉、雷冬麗為不起訴處
    分，有臺灣桃園地方檢察署檢察官90年11月18日不起訴處分
    書在卷可按（91年度偵字第11322號卷─以下簡稱11322號卷
    ，第59頁），詎張亞軍於案發後1年餘即91年4月27日始至警
    局製作筆錄，指訴被告殺人未遂犯行，有張亞軍警訊筆錄可
    稽（11322號卷第5頁），未於案發後立即對被告提出告訴，
    如被告有在場指揮傷人、出言恐嚇，其惡性與林志偉、雷冬
    麗不相上下，而張亞軍亦認識被告係綽號「四川」之人，洵
    無捨被告而不同時提出告訴之理？故張亞軍指稱被告率眾毆
    打丁○○之言，即非純然無瑕疵可指。(2)據被害人丁○○
    於台灣彰化地方法院檢察署檢察官訊問時稱：其於90年4月8
    日凌晨，在楊梅鎮○○○街382號遭人毆打，其認識其中1人
    叫雷冬麗，此事已與對方和解，其不知乙○○是否在場，當
    時有人表示要讓其斷手斷腳，但不知是誰說的等語（原審卷
    第29頁、第29頁背面），被害人丁○○並不能明確指認被告
    係在場指揮及對其恐嚇之人。此與證人張亞軍前開所述係由
    被告帶頭指揮毆打丁○○，被告抓住丁○○之手，邊打邊叫
    「要他斷手斷腳，給他死」一節，如被告係為首之人，並抓
    住丁○○予以毆打，丁○○實無不能指認被告之理，且被告
    既係黑道大哥有綽號，被害人丁○○應更能查知被告之姓名
    、綽號，然丁○○卻不能指認被告有到場及對其嚇稱斷手斷
    腳，實難遽認被告有參與其事。(3)據證人雷冬麗證稱：丁○○交手機給其朋友林志偉維修，但彭崑偉一直表示他的手
    機沒修好，就一直打電話恐嚇，要求賠償5千元，其即與丁○○約時間要賠5千元，在楊梅鎮○○○街要求丁○○書立
    切結書，後來丁○○不知道怎麼回事，打電話叫一大堆人來
    ，其即丟下5千元離去，發生爭執時，在場的尚有林志偉及
    丁○○叫的一大堆人，其不認識被告等語（原審卷第89頁、
    90 頁）。證人雷冬麗當時在場，並稱不認識被告，未指證
    被告有到場毆打丁○○之事。(4)丁○○既不能指證被告此
    部分之犯行，且張亞軍之指述復屬有疑，在場之加害人雷冬
    麗復稱不認識被告，是自難以張亞軍之指述逕為不利於被告
    之認定。
２、關於恐嚇甲○○部分：甲○○於警訊、偵查中指稱遭被告毆
    打、恐嚇，並於原審訊問時稱：其向吳上華租地承做夜市，
    被告亦在該處搭一個火鍋店。選舉過後其叫工作人員將邱垂
    貞的旗幟收起來，被告即以此為藉口帶1、20個人在夜市其
    所經營的火鍋店內打伊，傷害部分其不提告訴。被告是見其
    夜市成型，想要拿去做，其表示可以給他夜市10股中的2個
    乾股，請他幫忙維持夜市的狀況，被告表示「早就要讓你收
    掉了，你還不知道死活」，當日被告要其整個場地，當場要
    簽給他，就是要讓給他的意思，如果不簽要其好看，其因為
    被打的整身都是血，即藉口說可以把夜市簽給被告，但是讓
    其先回去換衣服，那個夜市現在他們還在經營，其已經不敢
    去了云云。其固稱被告因欲強取夜市經營權而對其傷害、恐
    嚇。然 (1)證人許禮文即甲○○之外甥證稱：甲○○係其母
    舅，其與甲○○於90年年底在桃園平鎮合資經營流動夜市時
    認識被告，經營夜市之土地是吳上華先生的，吳上華詢問甲○○有無興趣做生意，甲○○就找其合作，因為吳上華那片
    土地原本是泥濘地，長有雜草，其等即整地、鋪柏油，之後
    招攬一些流動攤販。夜市於90年10月剛開始經營，前半年生
    意還好，後半年因為生意不佳，有些攤販自動離開。其等投
    資在那個攤販的資金大約2、3百萬元，一開始有些設置的費
    用是以開票之方式支付，後來因生意不好攤販流失，收入減
    少，其等擔心跳票，沒有辦法支付先前的票款，因被告常帶
    人到夜市捧場，照顧夜市生意，其偶爾和被告聊夜市生意不
    好做，被告即表示有興趣承接，並稱先前票款的資金他會處
    理，因當時市生意不是很好，支票要跳票，其等怕週轉不靈
    ，故簽了讓渡書將夜市經營權讓給被告，同意書係其所簽，
    當日甲○○部分也是其代簽，甲○○表示其代簽即可。夜市
    好的時候有1、200攤，讓渡時已經持續1、2個月只有20幾攤
    在擺，其不知甲○○將夜市邱垂貞之競選旗幟拔下及遭人毆
    打之事等語（原審卷第129頁至第131頁），是關於甲○○轉
    讓夜市經營權一事，許禮文係稱因夜市經營不善及資金週轉
    之問題才放棄，與甲○○所稱係因遭被告毆打、恐嚇，為免
    遭不測才放棄經營權，二人所言即有不符。以許禮文與甲○○係甥舅之親，又共同經營夜市，其二人關係密切，許禮文
    並無偏袒迴護被告之必要，故被害人甲○○所言其係因被告
    之逼迫而退出夜市之經營云云，即有可疑。(2)證人吳上華
    證稱：桃園縣平鎮市○○段868地號土地，其係地主之一。9
    0年間其提供土地與甲○○及許禮文共同經營夜市。後來甲○○和許禮文因為資金不足，無法招商繼續經營而撤走，其
    等終止合夥關係，甲○○和許禮文即將租約轉給被告，後來
    其因工作很忙，與被告簽約請他管理等語（原審卷第84頁、
    第85頁）。依證人吳上華所述許禮文、甲○○係因夜市招商
    問題，營運欠佳而終止合約，核與證人許禮文證稱因資金欠
    缺而放棄相符。再依甲○○及許禮文書立之「同意書」所載
    ，係因其二人無力繼續挹注資金，而將夜市之股權讓予被告
    ，由被告負責代為清償其二人積欠廠商之欠款（如柏油欠款
    75萬元、頂蓬工程11萬5千元、葉森滎拆移工資1萬2千5百元
    ），有該同意書在卷可稽（11322號卷第56頁），其所載內
    容與吳上華、許禮文於原審法院所證述者相符，益徵其二人
    所言屬實。嗣甲○○亦稱：是有這回事，是後來資金不足才
    撤掉的等語（原審卷第90頁），堪認吳上華、許禮文之證言
    可採。甲○○與許禮文既因夜市經營欠佳，且因資金不足而
    無法繼續經營，其退出該夜市之經營，顯非因被告恐嚇之故
    ，是甲○○指訴被告對其恐嚇要求交出夜市經營權，尚非可
    採信。(3)甲○○復稱：這個事情是己○○去詐賭被抓才去
    向刑事組告發惹出來的，其根本不想惹出來等語。其上開之
    言，亦足疑係因他人之故而配合指證被告犯罪者，故其所指
    被告犯罪之言，誠不足以作為被告對其恐嚇之罪證。
３、關於恐嚇丙○○部分：丙○○於偵查中固稱：其至被告住處
    找被告要60萬元工錢，被告身邊10幾個小弟對其恐嚇稱：「
    你知道我老大是誰，你敢跟他請款」，當時乙○○坐在椅子
    上看著，被告身邊之小弟並說「如果敢跟他要錢，就是要和
    乙○○輸嬴」，使其心生畏懼。惟 (1)證人林昌立證稱：其
    與哥哥林昌田於90年間在丙○○經營之登加鑫鐵工廠做鐵工
    ，90年5、6月時曾去幫被告搭鐵架，後來因有一部分是違建
    被敲掉，其二人於同年10、11月份時再去修補完成，因其中
    間有回去苗栗，9月又返來桃園做。本件工程係丙○○與被
    告約定的工程，由其與哥哥林昌田施工，丙○○要其去現場
    估施工的全部價錢，其估出來後，丙○○認為價錢可以才去
    做的，全部的工程款約40萬元，40萬元係第一次的工程款。
    第二次其估價大概6、7萬元。工程款是丙○○和乙○○講好
    ，丙○○交代其向被告拿多少錢，其就向被告拿多少錢，有
    時係3、5萬元這樣拿，其未曾與丙○○一起去被告家中收過
    錢，其向被告所拿的錢，合計超過其估價的40萬元，但其沒
    辦法記得詳細數目，因為有時丙○○會拿票去向乙○○調錢
    ，詳細的數目其沒有辦法記等語（原審卷第86頁、第87頁）
    ，依證人林昌立所述，丙○○為被告施作鐵架之工程款業已
    領取，則丙○○所稱因受被告小弟恐嚇而不能領取工程款，
    即與證人林昌立所述不符。(2)被害人丙○○嗣於原審證稱
    ：與被告認識，在2年前曾拿公司支票向被告調過一筆3百萬
    元，後來陸陸續續又向被告調錢，亦曾叫師傅林昌立幫其拿
    票向被告調錢。承包被告鋼骨結構之鐵房子，地址是在中壢
    市宋屋派出所後面附近，工程係其師傅林昌立及其他多人完
    成，被告將工程款交給師傅拿回來給伊，被告已經付清工程
    款，但是其還欠被告錢。未曾因工程款遭被告恐嚇，而是一
    個外號叫「阿喜」的人說「工程款的錢對我就好了」，因時
    間很久，其不記得「阿喜」是否有說「乙○○是他的老大，
    如果向他要錢，就是要和乙○○輸贏」等語（原審卷第148
    頁至第150頁）。被害人丙○○所稱已領取工程款，核與證
    人林昌立所述者相符，堪信屬實。丙○○承作被告工程之款
    項既係由證人林昌立陸續向被告拿取，丙○○自不可能如警
    偵訊所言，前往被告處向被告請付全部款項60萬元，且其前
    於警偵訊所述，未與被告對質，亦無林昌立之證言以資審認
    ，實難遽以採信，自不能以證人丙○○警偵訊之陳述為被告
    犯罪之證據。
４、關於恐嚇戊○○部分：被害人戊○○於警訊、偵查中固證稱
    ：91年4月15日凌晨2時40分，被告帶手下至其家中找其兒子
    己○○，當時其兒子不在，被告在車上命令2個小弟強行進
    入住家搜尋，但未找到，他們即對其恐嚇稱「你兒子最好永
    遠不要回來，也不要被我找到，否則要給他好看」，致其非
    常害怕云云，惟證人戊○○指稱看到被告係坐在車上，而時
    值凌晨2時40分許之深夜，以當時夜色黑暗之情形，如車車
    內無燈光，車外之人實難查知車內乘坐何人；況汽車於夜間
    因車燈照耀之故，車外之人通常僅見車燈之炫光，甚難看清
    車內之人，以此情形戊○○如何能辨識車中之人即為被告？
    是其所證，看見被告坐在車上，實違常情，自難遽以採信。
    戊○○嗣於原審證稱：當天晚上2點多時，有2台車進來，有
    一群年輕人問其小孩是否在家，其稱孩子不在家，一年輕即
    說「你的小孩最好不要回來」，但其不認識那名年輕人，因
    當時車內暗暗的，其看一下車內的人影好像有被告，其乃向
    刑事組說車內的人好像是被告，但其不確定那些年輕人是否
    係被告帶來的，之前其就認識被告等語（第65頁、第66頁)
    。依證人戊○○所述，對其恐嚇者係不認識之年輕人，並非
    被告，其又無法看清確認坐在車上之人係被告，及被告唆使
    該年輕人恐嚇戊○○，在無其他佐證之情況下，自難僅憑戊○○於警、偵訊之陳述為認定被告犯罪之證據。
５、綜上所述，檢察官起訴所舉之證據，尚不足以證明被告有所
    訴之犯行，此外，亦查無其他積極證據足以證明被告犯罪，
    被告之犯罪既不能證明，自應為無罪之諭知。
四、原審以檢察官未提出證據證明被告確有殺人未遂、恐嚇犯行
    ，亦查無其他積極證據證明被告有何不法犯行，因而諭知被
    告無罪之判決，經核並無不當。檢察官上訴意旨仍認被告有
    殺人未遂、恐嚇犯行，指摘原判決不當，非有理由，應予駁
    回。
據上論斷，應依刑事訴訟法第368條，判決如主文。
本案經檢察官柯麗鈴到庭執行職務。
中　　華　　民　　國　　94　　年　　5 　　月　　24　　日
　　　　　　　　　刑事第十六庭
                              審判長法　官  曾德水
　　　　　　　　　　　　　　　　    法　官  江國華
　　　　　　　 　 　　　　　　　　　法　官  杜惠錦
以上正本證明與原本無異。
殺人未遂部分如不服本判決應於收受送達後十日內向本院提出上
訴書狀，其未敘述上訴之理由者並得於提起上訴後十日內向本院
補提理由書（均須按他造當事人之人數附繕本）。
恐嚇部分不得上訴。
                                    書記官  楊秋鈴
中　　華　　民　　國　　94　　年　　5 　　月　　24　　日
